【裁判字號】    98,台上,2888
【裁判日期】    980527
【裁判案由】    偽造文書
【裁判全文】
最高法院刑事判決            九十八年度台上字第二八八八號
上  訴  人  台灣高等法院檢察署檢察官
被      告  甲  ○
上列上訴人因被告偽造文書案件，不服台灣高等法院中華民國九
十五年八月二十二日第二審判決（九十五年度上訴字第一四九七
號，起訴案號：台灣台北地方法院檢察署九十四年度偵字第五三
七五號），提起上訴，本院判決如下：
    主  文
上訴駁回。
    理  由
按刑事訴訟法第三百七十七條規定，上訴於第三審法院，非以判
決違背法令為理由，不得為之。是提起第三審上訴，應以原判決
違背法令為理由，係屬法定要件。如果上訴理由書狀並未依據卷
內訴訟資料，具體指摘原判決不適用何種法則或如何適用不當，
或所指摘原判決違法情事，顯與法律規定得為第三審上訴理由之
違法情形，不相適合時，均應認其上訴為違背法律上之程式，予
以駁回。本件原判決以公訴意旨略以：被告甲○原係告訴人于燕
玲之兄嫂，於不詳時地，取得于燕玲於民國八十年七月十三日向
田齊菊英購屋之定金新台幣（下同）二萬元之收據，明知于燕玲
並未向被告本人及其前夫于國忠借款，竟於不詳時地，擅自將前
開訂金收據添加「借據」二字，旋於九十三年八月十三日持該經
變造之借據，向台灣台北地方法院聲請核發支付命令，要求于燕
玲清償一百五十萬元，並經台灣台北地方法院核發九十三年度促
字第二三六四一號支付命令，致生損害於于燕玲。因認被告涉犯
刑法第二百十六條、第二百十條行使變造私文書罪嫌云云。經審
理結果，認不能證明被告犯罪，因而撤銷第一審所為科刑之判決
，改判諭知被告無罪，已詳述其調查、取捨證據之結果及認定無
罪之心證理由。就形式上觀察，原判決要無足以影響判決結果之
違法情形存在。檢察官上訴意旨略以：(一)按被告取得借據來源，
為被告提起上訴爭執重點，並為判斷被告有無變造文書犯行之重
要基礎事實，查被告就如何取得系爭借據，先於警詢時供稱：「
我沒有正本，我拿到時只有影本，我於八十四年在我先生于國忠
任職的長榮海運船上執照本內找到的。」，繼於台灣台北地方法
院檢察署檢察事務官詢問時供稱：「八十四年間我和我女兒到于
國忠服務的長惠輪上在于國忠房間的員工手冊裡面找到，找到時
字據已有借據二字」，另稱：「借據是在于國忠的房間船上找到
的」；再被告聲請對于燕玲發支付命令，其聲請狀陳明：「二、
甲○九十一年三月得于燕玲借據」，而原審時則稱：「這張有寫
借據二字的是于國忠給我的」，被告供述該紙系爭借據來源不一
，或曰八十四年自其前夫船上執照本內、或員工手冊內找到，或
曰於九十一年三月取得，或曰于國忠交付云云，互為矛盾，再取
得來源亦涉及被告之女兒及前夫于國忠，惟未見原審傳喚查證，
況且證人于國忠已於偵查中證稱：「未保有該紙借據，不可能，
這根本不是我的東西」，明顯否定被告所言，惟原審對此竟略而
未提。因此，原審於審判期日，未就被告爭執其取得該紙借據來
源及被告先前不同供述，予以一一查證，詳予說明究何者可採或
不可採，自仍屬應於審判期日調查之證據而未予調查及理由欠備
之違法。(二)被告供稱其於八十四年取得系爭借據影本，並稱該紙
借據左下角附註「九十一年五月中旬在于國忠執照中找到的借據
」非其所寫。苟如是，則被告如何於八十四年取得附註「九十一
年五月中旬取得」之該紙借據？此益見被告上開辯解矛盾，不合
常情。原審就此矛盾之處，亦略而不提，未予調查，即採信被告
說詞，仍有調查未盡及理由不備之違法。(三)另就被告書立之「年
」、「借據」等字，不乏見諸其書狀內，而其字體與系爭借據上
之附註欄之「九十一年五月中旬在于國忠執照找到的借據」及九
十三年度促字第二三六四一號案卷內之聲請發支付命令狀之字跡
相同，尤以「年」、「于」、「借據」為甚，是應以被告書立大
量之書狀與系爭借據比對即可明白，惟原審未就被告書立附卷之
字體多加比對，遽以認定筆跡不符，亦屬調查未盡及理由不備之
違法。(四)被告持原審認定變造之借據充作證物，向台灣台北地方
法院非訟中心聲請核發支付命令，核與行使變造文書罪之構成要
件相當，原審認被告前開行為非就文書之內容而為主張，亦有違
法云云。
惟查：（一）證據之取捨與證據之證明力如何，均屬事實審法院
得自由裁量、判斷之職權，苟其此項裁量、判斷，並不悖乎通常
一般人日常生活經驗之定則及理則上當然存在之法則，又已於判
決內論敘其何以作此判斷之心證理由者，即不得任意指摘為違法
，而據為提起第三審上訴之合法理由。原判決依憑該借據之內容
，業於理由內說明：經比對被告提出所書寫之書狀及當庭書寫之
「借據」二字，除借據之「據」字提手旁之字型、筆劃、筆順與
上開變造載有「借據」二字之「據」字之提手旁類似外，其餘之
人字旁、昔字、日字、豕字、虍字或綜觀「借據」二字整體，均
難認與被告之字體、筆順、筆劃近似，而提手旁類似上開變造「
借據」之寫法，亦屬常見，又欲變造文書者，應設法規避平日書
寫習慣，是由上開「借據」二字之書寫方式，尚難遽認係被告所
填寫。此外亦無證據證明被告教唆或利用第三人填寫變造文書，
洵難認被告有變造文書犯行等情。上揭所為論斷，經核並無判決
不備理由之違法情事，且其取捨判斷，亦未違背客觀存在之經驗
法則或論理法則。又被告並未否認持有該借據，原判決亦認定該
「借據」二字並非被告所變造，則被告就該借據之來源、取得之
時間或經過情形，前後所述有所不同，原判決縱未再加調查或說
明，核與判決結果不生影響，並無判決理由不備或應於審判期日
調查之證據漏未調查之違法。（二）刑法上之行使偽造私文書罪
，必須提出偽造之文書，本於該文書之內容有所主張方得成立，
原判決認定被告不構成行使變造私文書之犯行，據其所載理由，
係以本件變造之「借據」，依其所載文義可知係購屋定金收據性
質，被告取得該文件，閱讀即知並非借據，其上亦未記載于燕玲
向被告借款，而係田齊菊英表示收受于燕玲之定金，並非借據，
被告應知之甚明。而被告申請法院核發支付命令，其聲請書狀之
理由欄記載：「法官邱志平說于燕玲無財產（證一）」，其所提
出之證一文件即係上開變造之「借據」，經核被告提出該變造之
「借據」，係在其聲請狀所敘述法官表示于燕玲無財產之處提出
，核與被告所辯其提出該份文件係欲證明于燕玲有財產，因其前
夫賣掉房子給于燕玲買房子，于燕玲稱其贍養費在房子上等語相
合。被告提出上開變造「借據」時，並未於支付命令聲請狀主張
于燕玲與其有借貸關係而有所請求，亦未本於該文書定金收據內
容對于燕玲有所請求，而係依據民法第一百七十九條（不當得利
）、第一百八十四條（侵權行為）、第一百九十五條（非財產上
損害賠償）之法律關係請求于燕玲給付。被告既未對該變造之「
借據」內容有所主張，即不得令其負行使變造私文書罪責。原判
決已說明本於調查所得心證，分別定其取捨之理由。所為論斷，
核無違背客觀存在之經驗法則與論理法則，尚難漫指為違法。刑
事訴訟法第一百六十一條第一項規定：檢察官就被告犯罪事實，
應負舉證責任，並指出證明之方法。因此，檢察官對於起訴之犯
罪事實，應負提出證據及說服之實質舉證責任。倘其所提出之證
據，不足為被告有罪之積極證明，或其指出證明之方法，無從說
服法院以形成被告有罪之心證，基於無罪推定原則，自應為被告
無罪判決之諭知。本件檢察官迄未提出適合於證明被告行使變造
私文書之積極證據，並說明其證據方法與待證事實之關係。原審
經審理結果，對於卷內訴訟資料，復已逐一剖析，參互審酌，仍
無從獲得被告之犯罪心證，因而撤銷第一審科刑判決，改判諭知
被告無罪，自不能任意指摘為違法。綜上所述，檢察官以上情指
摘原判決違背法令，核與法律規定得為第三審上訴理由之違法情
形，不相適合，其上訴為違背法律上之程式，應予駁回。
據上論結，應依刑事訴訟法第三百九十五條前段，判決如主文。
中    華    民    國  九十八  年    五    月  二十七  日
                      最高法院刑事第二庭
                          審判長法官  莊  登  照
                                法官  許  錦  印
                                法官  黃  正  興
                                法官  陳  東  誥
                                法官  林  錦  芳
      本件正本證明與原本無異
                                      書  記  官
中    華    民    國  九十八  年    六    月    二    日
                                                Ａ


司法院資訊處製作；財團法人民間司法改革基金會備份。
